臺灣高等法院民事判決
108年度醫上易字第8號
上  訴  人  林泰山  

訴訟代理人  粘舜權律師
            陳展誌律師
被 上訴 人  王達笙（即欣泰牙醫診所）

            陸小雲    
            

            耿主恩  
上  一  人
訴訟代理人  陳麗文律師
            張衞航律師      
上列當事人間請求損害賠償事件，上訴人對於中華民國108年3月
29日臺灣新北地方法院第一審判決（106年度醫字第5號）提起上
訴，本院於109年10月20日言詞辯論終結，判決如下：
    主      文
上訴駁回。
第二審訴訟費用由上訴人負擔。　　　　
    事實及理由
壹、程序方面
按不變更訴訟標的，而補充或更正事實上或法律上之陳述者，
　非為訴之變更或追加，民事訴訟法第463條、第256條定有明文
　。查上訴人於原審主張：伊與欣泰牙醫診所締結醫療契約，其
　診所醫師對伊所為醫療行為有過失，致伊受損，依醫療法及民
　法侵權行為、不完全給付之法律關係，並以王達笙為欣泰牙醫
　診所之法定代理人，請求欣泰牙醫診所損害賠償。嗣以欣泰牙
　醫診所為王達笙獨資經營，於本院第二審程序更正其事實上及
　法律上之陳述，改為請求王達笙（即欣泰牙醫診所所）損害賠
　償，核未變更該當事人之同一性，依首揭規定，應予准許。
次按，第二審訴之變更或追加，非經他造同意不得為之，但擴
  張或減縮應受判決事項之聲明者，不在此限，此觀民事訴訟法
  第446條第1項、第255條第1項第3款規定即明。查上訴人於原
  審依前述法律關係，起訴請求：王達笙（即欣泰牙醫診所）給
  付新臺幣（下同）148萬3,000元本息、被上訴人陸小雲及耿主
  恩連帶給付148萬3,000元本息，並與王達笙負不真正連帶責任
  。嗣於本院第二審程序減縮為：王達笙（即欣泰牙醫診所）、
  陸小雲、耿主恩應依序給付116萬5,000元、81萬5,000元、35
  萬元本息，並互負不真正連帶責任（見本院卷第379至380頁）
  ，依上開規定，亦應予准許。 
王達笙、陸小雲經合法通知，無正當理由未於言詞辯論期日到
　場，核無民事訴訟法第386條所列各款情事，爰依上訴人之聲
　請，由其一造辯論而為判決。
貳、實體方面
上訴人主張：伊於民國104年11月18日因原裝設之上排牙套（
　即上顎活動假牙1座）發生單顆樹脂假牙鬆脫，經王達笙獨資
　經營之欣泰牙醫診所醫師陸小雲為伊黏合，嗣又發生數顆假牙
　鬆脫現象，陸小雲並於105年1月11日為伊取模、同年月26日完
　成重製上顎活動假牙之安裝（費用計2萬3,000元，已付清），
  惟其未將上顎活動假牙上之鐵片磨短，致該鐵片於安裝過程中
  勾住伊之右上顎智齒（＃18，下稱系爭智齒）斷裂，造成該智
  齒鬆動而於同年3月間拔除，且過度修磨伊之左上顎犬齒（＃23
  ，下稱系爭犬齒），導致後來又重作上顎活動假牙。同日安裝
  後，伊旋發現咬合不順立即回診，陸小雲竟不當建議伊重製下
  排牙套（即下顎雙側人工牙橋）以為改善（費用計3萬2,000元
  ，伊已付訂金1萬元），而為伊拆卸下顎右側舊牙套，惟其於
  拆卸前未先為伊拍攝Χ光片，致未發現該假牙內有金屬倒勾，
  即猛力拔除，造成伊右下顎附連之4顆真牙（下稱系爭4顆真牙
  ）一併遭拔除，伊當場劇痛不已、大量流血，復於拔除後未妥
  善為伊安裝臨時人工牙橋，造成該牙橋嗣於105年2月農曆過年
  期間發生脫落。其後，伊因系爭智齒鬆動問題於同年3月10日
  回診，改由該診所醫師耿主恩接手治療為伊拔除系爭智齒
　，惟卻未再為伊進行後續處理及植牙等情。爰依醫療法第82條
  第2項、民法第184條、第227條第2項、第227條之1、第544條
  規定，求為命王達笙（即欣泰牙醫診所）、陸小雲、耿主恩依
  序賠償116萬5,000元、81萬5,000元、35萬元，及均加計自起
  訴狀繕本送達翌日起算之法定遲延利息，並互負不真正連帶責
  任之判決（原審為上訴人敗訴之判決，上訴人不服，提起上訴
  ）。上訴聲明：㈠原判決（減縮部分除外）廢棄。㈡王達笙（即
  欣泰牙醫診所）應給付116萬5,000元，及自起訴狀繕本送達翌
  日起至清償日止，按年息5%計算之利息。㈢陸小雲應給付81萬5
  ,000元，及自起訴狀繕本送達翌日起至清償日止，按年息5%計
  算之利息。㈣耿主恩應給付35萬元，及自起訴狀繕本送達翌日
  起至清償日止，按年息5%計算之利息。㈤上開第㈡至㈣項給付，
  如其中一人已為全部或部分給付，其餘被上訴人於該給付範圍
  內免其給付義務。
被上訴人方面：
㈠王達笙未於本院言詞辯論期日到場，惟以書狀陳稱：上訴人所
  就診之「欣泰牙醫診所」為訴外人林偉剛獨資經營，與伊無涉
  ，自不得請求伊賠償損害等語，資為抗辯。
㈡陸小雲未於本院言詞辯論期日到場，亦未提出書狀作何聲明或
  陳述，然於原審辯以：伊當時係為使其上顎活動假牙安裝吻合
  ，始為上訴人修磨系爭犬齒，並無過度情事，上訴人係因其有
  嚴重牙周病，始造成系爭智齒鬆動，與伊前述假牙之安裝無涉
  ，另伊於上訴人求診時已為其拍攝X光片，嗣為上訴人拆除右
  下排假牙時，因其有嘔吐不適反應始未另行拍攝，該假牙並無
  金屬倒鉤，伊亦無於拆卸過程一併拔除其真牙之事，且伊對上
  訴人所為之處置，均符合醫療常規，而無過失等語，資為抗
　辯。
㈢耿主恩則以：伊對上訴人所為醫療處置均合於醫療常規，業經
  衛生福利部醫事審議委員會（下稱醫審會）鑑定明確，上訴人
  迄未能舉證證明伊有何疏失之處，伊自不負損害賠償責任等語
  ，資為抗辯。答辯聲明：上訴駁回。
按醫療契約之債務人為獨資者，債權人本於契約之法律關係對
  之為請求時，應向出資之自然人為之；如為合夥者，則應對具
  有當事人能力之合夥團體（即合夥醫療機構）為之，並以負責
  醫師為法定代理人。查上訴人自104年11月18日至105年5月間
  止，因上顎活動假牙發生單顆脫落等問題而至新北市○○區○○路
  000號1樓之欣泰牙醫診所初診及回診之事實，固有其於該診所
  之病歷資料可稽（見本院卷第196之1至196之10頁），惟上開
  醫療機構（機構代碼：0000000000）係以訴外人林偉剛為負責
  醫師於104年1月5日經新北市政府衛生局核准開業，並於105年
  10月28日歇業，王達笙於105年間僅為該診所執業登記醫師，
  非負責醫師且無開業相關資料等情，有新北市政府衛生局108
  年9月23日、同年10月9日函文及該診所開業、歇業及王達笙執
  業登記申請書等附件資料在卷可按（見本院卷第121、151至18
  6頁），足見王達笙於前述期間並無與上訴人締結醫療契約之
  情事，則上訴人依醫療法第82條第2項、民法第227條第2項、
  第227條之1、第544條規定請求王達笙損害賠償，自乏所據。
  　
次按，因故意或過失，不法侵害他人之權利者，負損害賠償責
  任。民法第184條第1項前段定有明文。又依醫療法第82條第1
  項、第2項之規定，醫療業務之施行，應善盡醫療上必要之注
  意；醫事人員因執行醫療業務致生損害於病人，以故意或違反
  醫療上必要之注意義務且逾越合理臨床專業裁量所致者為限，
  負損害賠償責任。是於醫療過失責任原則下，醫療機構及醫師
  之醫療行為須具有過失（即違反醫療上必要之注意義務且逾越
  合理臨床專業裁量者），且該過失行為與損害間具有因果關係
  ，始成立損害賠償責任。而涉及醫療糾紛之民事事件，考量醫
  療行為具有相當專業性，醫病雙方在專業知識及證據掌握上並
  不對等，衡量如由病人舉證有顯失公平之情形，固得適用民事
  訴訟法第277條但書規定減輕其舉證責任，或就該過失醫療行
  為與病人所受損害間之因果關係，為舉證責任之轉換，責由醫
  師舉證證明其醫療過失與病人所受損害間無因果關係，以資衡
  平。惟主張有醫療過失或醫療契約債務不履行之病人，仍應就
  其主張醫療行為有疏失或瑕疵存在乙節負舉證之責，並應證明
  至少使法院之心證度達到降低後之證明度，獲得該待證事實為
  真實之確信，始可認其已盡舉證之責，非謂其初始即不負舉證
  責任或當然倒置於醫療機構或醫師，方符前揭訴訟法規之精神
  及醫療事件之特質。經查：
㈠上訴人於104年11月18日至欣泰牙醫診所初診，經診斷為全口牙
  結石及牙菌斑累積之全口牙周炎，由醫師陸小雲為其施行全口
  牙結石及牙周疾病基礎控制處置，並為其黏合原裝設之上顎活
  動假牙（1座，共11顆樹脂假牙）發生單顆鬆脫之假牙。同年1
  2月28日上訴人因右上顎第2小臼齒（#15)齲齒，陸小雲再為其
  施作複合樹脂填補，並因上訴人前述活動假牙又發生多顆鬆脫
  之情形，無法修補，所以建議其重作上顎活動假牙，經上訴人
  應允後於105年1月11日進行取模（支付訂金1萬元）、同年月2
  6日完成該假牙之裝載（付清尾款1萬3,000元），並為上訴人
  修磨系爭犬齒以求咬合平整，當日上訴人試咬感覺咀嚼不適而
  回診詢問，陸小雲表示因其下顎雙側共8顆人工牙橋之咬合面
  有高低差，建議拆除重作，始能與上顎活動假牙對合，經上訴
  人同意後為其拆卸下顎雙側舊人工牙橋，上訴人感覺有疼痛及
  出血狀況，經進行根尖Χ光片檢查（含左下顎第2小臼齒〈＃35〉
  至第3大臼齒〈＃38〉拆套前後之影像），惟因上訴人於拍攝過程
  有嘔吐現象，故未再安排右下顎牙齒Χ光片檢查
　，另為上訴人進行取模及裝置固定式臨時人工牙橋（支付訂金
  1萬元，尚餘尾款2萬2,000元）。嗣上訴人所裝臨時人工牙橋
  有脫落情形而回診，斯時陸小雲已離職，改由耿主恩接續治療
　，而於同年2月25日為上訴人裝置下顎雙側8顆人工牙橋。同年
  3月3日上訴人主訴系爭犬齒（＃23）仍有酸痛，經耿主恩評估
  後於同年月10日為其無償製作該犬齒人工牙冠以保護該齒，並
  為上訴人重取上顎模型，同日上訴人復主訴系爭智齒（＃18）
  疼痛，經耿主恩診斷為齲齒，且Χ光片檢查結果發現有齒槽骨
  破壞之牙周病現象，故建議上訴人拔除，經其知情同意後於當
  日拔除該智齒，另於同年月29日無償為其再裝置新的上顎活動
  假牙。同年5月5日上訴人又因系爭犬齒疼痛就診，耿主恩診斷
  其犬齒頸部斷裂，但為保留齒槽骨未予拔除，並於同年月12日
  、29日依序為其完成根管治療及裝設覆蓋式柱心等情，有上訴
  人之病歷資料及醫審會編號第0000000號鑑定書依該病歷及卷
  證資料所為之案情概要在卷可按（見本院卷第196之1至196之1
  0頁、第279至281頁）。
㈡上訴人主張：陸小雲於105年1月間為伊安裝上顎活動假牙時未
  將其上鐵片磨短，以致該鐵片勾住系爭智齒而斷裂，並造成系
  爭智齒發生鬆動於同年3月間遭拔除，且過度修磨系爭犬齒）
  ，致使後來需重作上顎活動假牙云云。惟陸小雲係因上訴人之
  上顎樹脂假牙修補後仍發生掉落，始建議其重作上顎活動假牙
  ，並為其進行拆卸舊活動假牙、安裝新活動假牙等處置，其病
  歷紀錄並無鐵片未磨短，導致該鐵片勾住系爭智齒及鐵片斷裂
  之病程資料。依文獻報告，牙周病會造成牙齒周邊齒齦發炎、
  出血腫痛，進而引起齒槽骨吸收、導致牙齒鬆動等情，有醫審
  會所為鑑定意見第㈠項第4點第⑵小點說明及所附參考資料可按
  （見本院卷第283、291頁），而上訴人原即患有全口牙周炎，
  耿主恩嗣為上訴人拍攝之Χ光片檢查結果亦顯示其有齒槽骨破
  壞之牙周病現象，業如前述，自難憑系爭智齒發生鬆動一情而
  認陸小雲於105年1月26日為上訴人安裝上顎活動假牙時有未將
  鐵片磨短致勾住系爭智齒並斷裂之事實。又理想的咬合設計，
  包含當咬合面有過早接觸時，可施行釉質成形術，將自然牙上
  進行些許牙釉質修整，亦有該會鑑定意見第㈡項第4點第⑵小點
  說明可參（本院卷第286頁），則陸小雲為上訴人完成上顎活
  動假牙之裝載，為求咬合平整，替其修磨系爭犬齒，所為處置
  乃合於醫療常規，且其修磨前後並無相關資料可供比較，亦無
  從僅依上訴人之主張即認該犬齒有過度修磨之事。參以醫審會
  所為鑑定結果亦認定：上訴人樹脂牙脫落修補後仍發生掉落，
  陸小雲建議其重行施作上顎活動假牙，拆卸舊活動假牙、安裝
  新活動假牙之診治過程中，所為之醫療處置，合於醫療常規（
  見本院卷第281至283頁），益證上訴人前揭主張尚無可採。
㈢又咬合干擾可能導致自然牙之骨頭喪失，並破壞牙周組織，在
  大範圍之膺復製作時，若上下對咬點與理想咬合間有干擾時，
  必須要施作咬合調整，尤其是牙齒有過長或傾斜現象時，就必
  須要修正始能達到協調之咬合設計。另依醫療常規，為病人拆
  卸人工牙橋前，是否必須拍攝進行Χ光檢查，應尊重臨床醫師
  之專業判斷，並無絕對之必要性，且Χ光片為二維影像，非三
  度空間成像，金屬人工牙冠會阻擋Χ光射線穿透，並無法確認
  原有人工牙冠是否存有鐵鉤或倒凹卡住牙齒頸部之情事，而無
  法當作事前評估拆除難易度之依據，尤以舊人工牙冠非由進行
  拆除之醫師所製作，更難以評估其人工牙冠內支柱齒之狀況。
  臨床上，若需拆除之牙齒為活牙，破冠鑽針在修磨人工牙冠時
  ，多少會接觸或迫近牙齒表面，牙齒就會感到敏感或疼痛，修
  磨時亦會接近牙根部齒齦，而可能會與鑽針接觸而輕微出血
　，若原本假牙邊緣未密合已造成發炎始進行拆套者，出血狀況
  會較為明顯，部分舊人工牙冠若牙齒修形不良，內部有倒凹或
  使用較強之樹脂黏著劑，就會較難以拆除，使用牙冠拆除器時
　，其前端較為尖銳，亦有可能造成牙齦破皮出血，此觀醫審會
  鑑定意見第㈡項第1點第⑴小點、第2點第⑵、⑶小點、第3點說明
  可知（本院卷第283至285頁）。而上訴人因下顎雙側共8顆人
  工牙橋之咬合面有高低差，須拆除重行施作始能與上顎活動假
  牙對合，業如首述，則陸小雲於105年1月26日建議上訴人重製
  下顎雙側人工牙橋（即下排牙套）以修正、調整咬合問題，即
  符合醫療常規，並無違反醫療上必要注意義務及逾越臨床專業
  裁量之情事。又陸小雲當日經上訴人同意後，為其進行拆卸下
  顎雙側舊人工牙橋並取模，上訴人感覺有疼痛及出血狀況，曾
  為其進行根尖Χ光片檢查（含左下顎第2小臼齒〈＃35
　〉至第3大臼齒〈＃38〉拆套前後之影像），惟因拍攝過程其有嘔
  吐現象，始未再安排右下顎牙齒Χ光片檢查，且Χ光片為二維影
  像並無法確認原有人工牙冠是否存鐵鉤或倒凹卡住牙齒頸部之
  情，且上訴人於陸小雲為其拆除人工牙橋之過程中感覺疼痛或
  有出血狀況，應屬正常之反應，均詳如前述，足見陸小雲為上
  訴人拆卸下顎雙側舊人工牙橋前，未再為其進行Χ光片檢查，
  並無過失可言。另依前揭根尖Χ光片檢查結果所示，陸小雲於
  前揭拆除過程中，並無將上訴人之左下顎2顆真牙（牙根）（#
  35、38）併予拆除之情形，至於右側另2顆真牙（牙根）雖無
  拆除前後之Χ光片檢查影像可供比較，惟證人林意湘（即欣泰
  牙醫診所人員）已結證：當日上訴人表示與下顎金屬假牙（牙
  橋）未密合，要重作下顎假牙，陸小雲因此為其拆卸下顎舊假
  牙，斯時其出血狀況正常，只有一點點，並沒有特別大量，另
  上訴人有嘔吐現象，所以只完成一側下顎的Χ光片拍攝，且其
  疼痛反應異於常人，所以才二度為其施打麻醉針，其左下顎斯
  時只有2顆真牙，當日沒有動（拔）到其真牙等語（見原審卷㈠
  第173至178頁），亦足認陸小雲此部分所為醫療處置，尚難認
  有未盡醫療上之注意義務而有過失情事，參以醫審會就此所為
  之鑑定意見亦核與本院前揭認定結果大致相符（見本院卷第28
  3至286頁）。是上訴人另主張：伊於上顎活動假牙安裝後因咬
  合不順旋又回診，陸小雲竟不當建議伊重製下顎雙側人工牙橋
  以為改善，且於當日為伊拆卸下顎右側舊牙套前未先拍攝Χ光
  片而未發現該假牙內有金屬倒勾，即猛力拔除
　，造成伊之系爭4顆真牙一併遭拔除，致伊劇痛不已、大量流
  血，而有過失云云，亦無可取。
㈣末查，上訴人因下顎雙側共8顆人工牙橋之咬合面有高低差，須
  拆除重行施作始能與上顎活動假牙對合，而由陸小雲為其進行
  取模及裝置固定式臨時人工牙橋，已如前述，嗣上訴人所裝臨
  時人工牙橋發生脫落而回診之事實，雖為兩造所不爭執，惟依
  醫療常規，製作臨時人工牙橋之作用，係為暫時保護支柱牙、
  維持美觀及咀嚼功能，日後仍須拆除再裝上正式人工牙橋，故
  僅能使用臨時黏著劑黏合，倘食物較黏滯、咬合力太強或有清
  潔方式不當等情形，即有可能造成臨時人工牙橋脫落等情，有
  醫審會鑑定意見第㈠項第3點第1段說明可參（本院卷第281至28
  2頁）。是上訴人所裝臨時人工牙橋嗣雖有脫落情事，惟依前
  開說明，亦難謂係因陸小雲未妥善安裝所致，醫審會所為鑑定
  結果亦同此認定（見本院卷第282至283頁），故上訴人主張陸
  小雲此部分醫療處置有過失云云，自無可採。再者，上訴人所
  患牙周病會造成其牙齒周邊齒齦發炎、出血腫痛，進而引起齒
  槽骨吸收、牙齒鬆動，其於105年3月10日回診時，主訴系爭智
  齒（＃18）疼痛，另經接手之耿主恩診斷為齲齒，Χ光片檢查結
  果亦發現其有齒槽骨破壞之現象，因此建議上訴人拔除系爭智
  齒，並獲其同意，於當日由耿主恩為上訴人拔除等情，亦詳如
  前述，故耿主恩此部分醫療處置，自合於醫療常規，而無過失
  可言。上訴人雖主張：耿主恩未再為伊進行後續處理及植牙而
  有過失云云，惟耿主恩抗辯其不負無償為上訴人進行後續處理
  及植牙之義務，且上訴人亦未再進一步說明耿主恩應負前揭義
  務之依據，並舉證以實其說，自難認其主張為正當。從而，上
  訴人依醫療法第82條第2項、民法第184條之規定，分別請求陸
  小雲、耿主恩賠償損害，均核屬無據。
綜上所述，上訴人依醫療法第82條第2項、民法第184條、第227
  條第2項、第227條之1、第544條規定，請求王達笙（即欣泰牙
  醫診所）、陸小雲、耿主恩依序給付其116萬5,000元、81萬5,
  000元、35萬元，及均自起訴狀繕本送達翌日起算之法定遲延
  利息，並互負不真正連帶責任，為無理由，不應准許。從而原
  審就此所為上訴人敗訴之判決，並無不合。上訴論旨指摘原判
  決不當，求予廢棄改判，為無理由，應駁回其上訴。
本件事證已臻明確，兩造其餘攻擊、防禦方法及舉證，經核與
　判決結果無影響，爰不逐一論列，附此敘明。
據上論結，本件上訴為無理由，爰判決如主文。
中　　華　　民　　國　　109 　年　　11　　月　　3 　　日
                  醫事法庭
                    審判長法  官  李昆霖
                          法  官  王育珍
                          法  官  林翠華
正本係照原本作成。
不得上訴。
中　　華　　民　　國　　109 　年　　11　　月　　3 　　日
　　　　　　　　　　　　　書記官  黃文儀